行　政　法　院　判　決　　　　　　　　　　　　　八十八年度判字第四三○五號
　　原　　　告　禾昌興業股份有限公司
　　代　表　人　甲○○
　　訴訟代理人　解家源　律師
　　被　　　告　經濟部智慧財產局（承受原經濟部中央標準局業務）
右當事人間因新型專利異議事件，原告不服行政院中華民國八十七年九月十五日台八
七訴字第四五○三五號再訴願決定，提起行政訴訟。本院判決如左︰
　　主  文
原告之訴駁回。
　　事  實
緣本件關係人謝素卿於八十三年十月十二日以其「電腦連接座之接腳結構」係由片狀
金屬料帶連續沖壓並摺製成形，依續區分由前端之插接部，中央之固定部及後段之焊
接部所構成，固定部之兩側對應銲接部高度延設堤板。特徵在於固定部底面預切兩前
後對向並由一橫向補強肋間隔之ㄇ形切縫，形成兩相對之ㄇ形固定板，兩固定板經垂
上翻摺後，高度相對配合於連接座中之插孔高度，而得塞嵌於插孔等情，向原處分機
關經濟部中央標準局申請新型專利，經該局編為第00000000號審查，准予專
利（以下稱本案）。公告期間，原告以本案申請前已有相同新型申准在先，且係運用
既有之技術或知識，為熟習該項技術者所能輕易完成，未能增進功效，有違專利法第
九十七條、第九十八條第一項第一款及第二項規定云云，檢具第00000000號
「連結器的端子插接機構之改良」新型專利案（以下稱引證案）專利公告及專利說明
書等影本，對之提起異議。案經原處分機關審查，為本案異議不成立之審定，發給八
十六年十一月六日台專（判）○四○二○字第一四三○八○號專利異議審定書。原
告不服，提起訴願、再訴願，遞遭決定駁回，遂提起行政訴訟。茲摘兩造訴辯意旨
如次：
原告起訴意旨略謂：一、按被告機關之異議不成立理由第三項後段認為證據案並無本
案專利特徵中之兩前後對向之ㄇ形縫、中介之補強肋（322）及兩前後對向之垂直固
定板（323）誠難令人心服，因前述結構特徵其功能乃在於藉兩固定板（322）的上方
嵌塞於連接座（2）之插孔（1）並得到嵌塞後之穩固性，然而證據案之兩翼片（63）
同樣係提供嵌塞於連接座之插孔中並具有密合穩固性，更進一步可藉由倒勾片（64）
輔助鉤卡住插孔，其穩定功能更優於系爭案件，因此就空間形態之運用而言，本案之
接腳既與證據案同樣具有插接孔、固定部與焊接部而使用於電腦連接座，而前述特徵
形狀之差異卻未能較證據案增進功效，實已違專利法第九十八條第二項之規定，此乃
被告機關未察事實之一。二、被告機關異議不成立之理由第四項前段認為本案件設計
有高度較小之位於固定部（32）的兩側堤板（321） 可節省材料，原告亦難心服，因
該堤板（321） 之形狀改變係為熟習該項技藝人士所易於思及，自有違前揭法條。三
、被告機關認為本案件之兩垂直固定板（323） 係由固定部（32）底面切出後上翻而
成，不須額外材料，亦難令人心服，因為無論本案或者是證據案的端子皆係由片狀金
屬料帶連續沖壓並摺製成形，因此是否可以節省材料係取決於各端子之間距，在間距
不變的情形之下，形狀上的差異僅在於廢料的多寡，而系爭案件即使其固定板係由固
定部向上翻摺而成亦僅在廢料多少不同，其所須之料帶材料並不改變，當然亦無節省
材料之情事，易言之，除非節省縮短料帶上之端子的間距才能真正節省材料，否則即
使部分元件係由上而下一體沖出成形，其所須材料仍然相同，並無節省材料，只不過
剩下之廢料多寡不同而已，而被告機關未能詳查，顯有未洽。四、綜上所述，被告機
關忽略了證據案與本案基本上為同樣空間形態運用之新型案件，雖然有形狀上之差異
，但證據案之差異點卻為較具功效增進的地方，尤其證據案之倒勾片（64）係不對稱
形構件，唯當證據案之翼片（63）嵌塞入插孔後，該倒勾片（64）即具輔助勾卡的定
位效果，其穩固性更優於本案，至於堤板之設計乃為習知技術，且亦為本案之申請專
利範圍的專利特徵前所記載之已知技藝，而另外本案一體向上翻摺成型之部位除了廢
料較少以外，仍然要耗費相當之材料，故此亦不能為本案之增進功效，綜上論結，
原處分機關未能加以詳查誠難令人心服，乃依法提起行政訴訟，請求撤銷原處分及一
再訴願決定等語。
被告答辯意旨略謂：一、本異議案不成立之理由並非僅在於證據案（即異議證據二）
並不具有本案專利特徵中之兩前後對向之ㄇ形縫、中介之補強肋及兩前後對向之垂直
固定板；而是更進一步，證據案中倒鉤片與對應之本案之兩堤板之構形及功用均不相
同，以及證據案中之兩翼片與對應之本案之兩ㄇ形定位板之構形亦不相同；起訴理由
一明顯地忽略了上述完整之事實；而在新型專利之領域中，利用不同構形以達成相同
功用之設計原本即是設計之手段，因此同一設計目的之裝置在構形上之實質差異及對
應功效之不同，即應予以詳細之審查。而如上述者，證據案之構形與本案在實質上係
明顯之不同者，其間之關鍵構件並無相同而可明確對應者，故本案之新穎性應是肯定
者。二、在進步性之考量上，須以整體之功效為對象，而非僅以其中之某一構件之功
能可能較佳，即斷定其具有整體之功效增進。況且證據案與本案在構形並不相同，在
組成之各構件上亦無明確之一對一之對應關係；在此前題之下，原告所謂之證據案之
功效較佳，並無明確可徵之比較對象，且其對比亦是模糊不清者。三、在新型專利之
領域中，對一裝置之構形之改良若可增進功效，則其手段雖是運用習知技術，亦不否
定其可專利性；起訴理由二明顯地忽略了專利法第九十八條第二項之規定。四、本案
之構形使其加工成型時有極少之耗材，相對的，其將料帶材料之有效使用率大幅提高
；在產生相同之機械強度條件下，本案之較高材料利用率使其所須之原始材料相對的
較少，故可減少材料；起訴理由三亦忽略了上述之事實，亦顯示出原告仍不了解本案
藉此以節省實際所須材料之設計理念。五、綜上所述，被告所為本案異議不成立之審
定，並無違法，請求判決駁回原告之訴等語。
　　理　由
按稱新型者，謂對物品之形狀、構造或裝置之創作或改良，為專利法第九十七條所規
定。又公告中之新型，任何人認有違反專利法第九十七條至第九十九條規定而向專利
專責機關提起異議者，依同法第一百零二條第一項規定，除應備具異議書外，並應附
具證明文件；從而有無違反專利法規定之情事，依法應由異議人附具證據供查。本件
原告於八十六年五月二十一日，對於關係人謝素卿申請獲准之第00000000號
「電腦連接座之接腳結構」新型專利提起異議，經原處分機關為本案異議不成立之審
定。原告訴稱：本案兩前後對向之ㄇ形縫、中介之補強肋及兩前後對向之垂直固定板
，其功能在於藉兩固定板的上方嵌塞於連接座之插孔，得到嵌塞後之穩固性，引證案
之兩翼片同樣係提供嵌塞於連接座之插孔具有密合穩固性，且可藉由倒鉤片輔助鉤卡
住插孔，穩定功能優於本案；至堤板之形狀改變為熟習該項技藝人士所易於思及，且
非本案之特徵；本案與引證案皆由片狀金屬料帶連續沖壓並摺製而成，可否節省材料
係取決於各端子之間距，在間距不變之情形，本案固定板由固定部底面切出後上翻，
並未節省材料，僅剩下廢料多寡之不同云云。惟查引證案係以多數插接端子插設於連
接器殼體所構成；殼體係以適當塑膠材料一體成形製成，其內側形成插孔，另一側形
成深淺相間之夾槽以卡夾插接端子之插接體；插接端子之前段形成兩個略呈弧形之夾
片，夾片基部之中段頂面有向上凸起之倒鉤片，倒鉤片之後則有一對向兩側凸起之翼
片；插接端子插入殼體之插接孔，即可藉倒鉤片鉤住插接孔使之不脫落，利用翼片維
持位置；可藉自動化機構產製整排插接端子，並利用機械整排一次組立而大量快速生
產。本案創作目的在於改良習用連接器之端子接腳構造，使端子穩固嵌插，不會左右
旋動或搖動。引證案係在解決習用連接器須將端子一一插入下板，再將上板一一對台
密集排列之組合、製造之困難及無法自動化機械生產之缺點，乃利用其端子插板與端
子所設之倒鉤片，使具有卡住不脫落，並利用整排端子插入之方式，達到機械自動化
大量生產之目的。本案與引證案之創作目的及功效不同。又本案堤板置於申請專利範
圍特徵之前，固非本案創作特徵，但本案端子插腳之整體構造特徵並未揭露於引證案
，本案堤板、ㄇ形固定板與引證案倒鉤片、翼片之結構及功效均不相同，引證案不足
以證明本案有違專利法情事。又本案之堤板乃接腳整體構造不可缺少者，其屬整體空
間形態之一部分，非不得作為比較之範圍。引證案之倒鉤片僅於插孔中具有卡住作用
，翼片在專利說明書中未有進一步說明，圖式亦未清楚揭露；引證案倒鉤片之卡住作
用與本案固定部可避免左右旋動、搖動之作用、功效不同，難謂本案不得申請取得新
型專利。綜上所述，原處分並無違誤，一再訴願決定遞予維持，亦無不合。原告起訴
意旨為無理由，應予駁回。
據上論結，本件原告之訴為無理由，爰依行政訴訟法第二十六條後段，判決如主文。
中    華    民    國     八十八      年     十二     月      三十       日
                    行 政 法 院 第 三 庭
                                審 判 長 評  事      曾  隆  興
                                         評  事      蔡  進  田
                                         評  事      鄭  淑  貞
                                         評  事      徐  瑞  晃
                                         評  事      張  瓊  文
右  正  本  證  明  與  原  本  無  異
                                         法院書記官  路  南  玲
中    華    民    國     八十九      年      一      月       三        日
